臺灣高雄地方法院刑事判決　　　　　　　　　　　　　九十一年度易字第一七五號
　　公　訴　人　臺灣高雄地方法院檢察署檢察官
　　被　　　告　甲○○
右列被告因詐欺案件，經檢察官提起公訴（九十年度偵緝字第九七號），本院判決
如左：
    主  文
甲○○行使偽造私文書，足以生損害於他人，處有期徒刑月，如易科罰金，以佰
元折算壹日。緩刑年。
    事  實
一、甲○○於民國八十七年八月十日起，以其妻陳靜慧名義為會首，召集乙○○、丙○○、戊○○、丁○○等會員，含會首共二十四會之互助會，約定每人每會會金
    新臺幣（下同）二萬元，採內標方式，於每月十日晚上八時許，在高雄縣阿蓮鎮
    ○○路八號甲○○住處內開標，會務、會款均由甲○○負責。詎甲○○因經濟困
    難，竟意圖為自己不法所有及偽造文書之犯意，利用各會員彼此間未聯絡得標情
    形或不知何人參與互助會之機會，於八十八年九月十日第十四會，在上址開標時
    ，在空白紙上偽造會員乙○○填載投標金額約八千元之足以表示投標意思之標單
    （事後已丟棄），冒會員乙○○之名義行使投標並得標，足以生損害於會員乙○○及其他活會會員，嗣後即向其餘十二會活會會員詐稱某會員得標，使不知情之
    活會會員均陷於錯誤，而各交付約一萬二千元之會金，而詐得會金計十五萬六千
    元（第十四會時，會首與六會死會會員不必繳交會款外，連同被冒標之會員，共
    有十三會會員須繳交扣除標息之會金給會首甲○○，計算方法為13Ｘ〈00000－
    0000〉＝156000）。嗣於八十八年十月十日甲○○於第十五會開標後止會，原應
    剩九會活會會員，但卻被發現仍有十會活會會員未標會，而查知上情。
二、案經活會會員乙○○、丙○○、戊○○、丁○○訴由臺灣高雄地方法院檢察署檢
    察官偵查起訴。
    理  由
一、訊據被告甲○○對於前揭互助會為其負責，有於八十八年九月十日第十四會以活
    會會員乙○○名義、標金八千元標得會款之等情，固不否認，惟矢口否認有何冒
    標之詐欺、偽造文書犯行，辯稱：沒有冒標，開標當天請乙○○來家中，向他借
    標，他有同意，後來因跟地下錢莊借很多錢，經濟狀況不佳，也有死會不繳會款
   ，所以無法繼續支付會款等語，惟查：被告前開冒標犯行，業經告訴人乙○○、
    丙○○、戊○○、丁○○等於偵查中指訴：被告係於第十四會時，以「乙○○」
    名義冒標，並以八千元得標等語綦詳，參以被告於第十四會開標後對乙○○表示
    係丁○○得標、向其他人表示乙○○得標、乙○○係於丁○○借得鄭夙惠的標單
    始發現被冒標等情，復據告訴人乙○○陳明在卷，再衡以被告、告訴人乙○○均
    陳稱：雙方原為好友，並無怨隙等語，應無故意誣陷被告之可能，況告訴人乙○○如確曾同意受被告之邀，至被告家中同意被告以其名義標得會款，應知之甚詳
    ，豈會於本院數次詢以有無借標，均堅定答以未曾借標？此外，並有該互助會會
    單影本在卷可稽，足證被告曾於八十八年九月十日第十四會時以告訴人乙○○名
    義冒標會款甚明，本件事證明確，被告所辯無非卸責之詞，不可採信，被告犯行
    洵堪認定。
二、按民間互助會會員書寫之標單，一般均書寫金額及投標會員之姓名，未冠以標單
    字樣，然依民間習慣足以表示該人出息若干參與競標用意之證明，合屬刑法第二
    百二十條第一項之準私文書（最高法院八十七年度台非字第一二號、八十八年度
    台上字五四一○號判決意旨參照）。核被告甲○○所為，係犯刑法第二百十六條
    、第二百二十條第一項、第二百十條之行使偽造私文書罪及同法第三百三十九條
    第一項之詐欺取財罪。被告偽造私文書後進而行使，偽造之低度行為為行使之高
    度行為所吸收，亦不另論罪。又以一詐欺行為致多名活會會員陷於錯誤，而詐取
    會款，係以一詐欺行為觸犯同種詐欺取財罪名，應依想像競合犯之規定論以一罪
    。另被告行使偽造私文書行為，係為達詐欺取財之目的，所犯詐欺取財罪與行使
    偽造私文書罪間有方法目的之牽連關係，應依牽連犯規定論以一較重之行使偽造
    私文書罪。再者，會員係以在空白紙上填載投標金額之足以表示投標意思之標單
    投標，業如前述，公訴人誤認被告係提供抽籤單抽籤，漏未論及被告此部分行使
    偽造私文書之犯行，然該行使偽造私文書事實與公訴人起訴之犯罪事實既具有牽
    連犯之裁判上一罪之關係，應為起訴效力所及，本院自得審究。爰審酌被告因週
    轉不靈，情急失慮致罹刑章之犯罪動機、目的、一次犯行對被害人所生之損害程
    度，及犯後坦承部分犯行，又於偵查中與告訴人四人達成民事協議，有協議書一
    紙在卷可稽，足見被告有相當悔意，且犯後態度尚可等及其他一切情狀，爰量處
    如主文所示之刑，以資懲儆。又刑法第四十一條業已於九十年一月十日修正公布
    ，並於同年月十二日生效，其第一項前段規定為「犯最重本刑為五年以下有期徒
    刑以下之刑之罪，而受六個月以下有期徒刑或拘役之宣告，因身體、教育、職業
    、家庭之關係或其他正當事由，執行顯有困難者，得以一元以上三元以下折算一
    日，易科罰金。」，本件被告犯罪時間雖在上開條文修正生效前，然依刑法第二
    條第一項前段規定，行為後法律有變更者，應適用裁判時之法律，故依刑法第二
    條第一項前段之規定，就被告所宣告之刑併以諭知易科罰金之折算標準。再被告
    前未曾受有期徒刑以上刑之宣告，有臺灣高等法院全國前案紀錄表附卷可憑，其
    因失慮偶罹刑典，事後已坦認犯行，並與告訴人等達成一定協議，現有固定之工
    作，有其提出之在職證明書一紙可按，本院認其經此偵查、審判程序及有期徒刑
    之宣告後，應知警惕而無再犯之虞，因認其所宣告之刑以暫不執行為適當，予以
    宣告緩刑三年，用啟自新。偽造之上開民間合會性質上屬標單之文書，雖為被告
    所有，且供被告本件犯行之用，然依習慣事後已丟棄，為免日後執行困難，爰不
    予宣告沒收。
據上論斷，應依刑事訴訟法第二百九十九條第一項前段、刑法第二條第一項前段、第
二百十六條、第二百十條、第三百三十九條第一項、第五十五條、第四十一條第一項
、第七十四條第一款，罰金罰鍰提高標準條例第一條前段、第二條，判決如主文。
中      華      民      國      九十一      年    五    月    二十七    日
                                  臺灣高雄地方法院刑事第一庭
                                            法  官    郭貞秀
右正本證明與原本無異。
如不服本判決，應於判決送達後十日內，向本院提出上訴狀。
                                            書記官    黃意雯
中      華      民      國      九十一      年    五    月    二十九    日
